【裁判字號】    92,訴易,28
【裁判日期】    920729
【裁判案由】    侵權行為損害賠償
【裁判全文】
臺灣高等法院臺中分院民事判決  九十二年度訴易字第二八號
      原      告  國泰人壽保險股份有限公司
      法定代理人  丁○○
      送達代收人  丙○○
      訴訟代理人  乙○○
      被      告  甲○○
右當事人間因被告業務侵占案件，原告提起刑事附帶民事訴訟，請求侵權行為損害賠
償，經本院刑事庭裁定移送民事庭（九十二年度附民字第一二六號），本院判決如左
：
被告應給付原告新臺幣貳拾貳萬元。
訴訟費用由被告負擔。
原告假執行之聲請駁回。
甲、原告方面：
一、聲明：求為判決：(一)被告應給付原告新台幣︵以下同︶貳拾貳萬元整。(二)程序費
    用由被告負擔。(三)原告願供擔保，請准宣告假執行。
二、陳述：
    (一)被告侵占保單貸款清償款及保單貸款利息等犯罪事實，業經檢察官以九十一年
      度偵字第一九七四五號認定屬實、提起公訴，並蒙臺灣臺中地方法院九十一年
      度易字第二八九一號判決在案，嗣被告提起上訴，現為本院九十二年度上易字
      第四三四號審理中。被告侵害原告之權益達五十三萬六千二百六十三元整，其
      已清償三十一萬六千二百六十三元，惟仍有二十二萬元未清償，依民法第一百
      八十四條第一項之規定被告對原告應負損害賠償之責。
    (二)被告辯稱其在原告公司有投保員工誠實保險，原告應向國泰產物保險股份有限
      公司（下稱國泰產險）請求上開保險給付，毋庸向其起訴請求侵權行為損害賠
      償云云，惟查保險制度，旨在保護被保險人，非為減輕損害事故加害人之責任
      ，保險給付請求權之發生，係以定有保險費之保險契約為基礎，與侵權行為所
      生之損害賠償請求權，並非出於同一原因，後者之損害賠償請求權，殊不因受
      領前者之保險給付而喪失，最高法院六十八年台上字第四十二號判例著有明文
      。原告公司雖確與國泰產險訂有保證保險契約，依上開判例所示，被告不得據
      此主張免除或減輕其對原告所負侵權行為損害賠償之責，況原告公司就本案尚
      未向國泰產險提出保險給付申請，縱令提出申請，亦僅發生原告公司與國泰產
      險間有保險法第五十三條關於代位行使之關係，與被告之損害賠償責任不生影
      響。
三、證據：提出國泰世紀產物保險股份有限公司無賠款證明一件為證。
乙、被告方面：
一、聲明：求為判決：(一)原告之訴駁回。(二)訴訟費用由原告負擔。
    執行。
二、陳述：
    (一)本事件是原告公司誤會被告，本件純屬借貸關係，是客戶私下要借給被告的。
      被告已對證人提出偽證告訴，並對本件刑案部分聲請再審。
    (二)原告公司有投保員工誠實保險，原告因本事件已領取誠實保險理賠金，又向被
      告請求損害賠償，反而有不當得利。
三、證據：提出刑事告訴狀影本一份為證。
丙、本院依職權向臺灣臺中地方法院檢察署函調九十一年度偵字第一九七四五號（含
    九十一年度易字第二八九一號、九十二年度上易字第四三四號）刑事案件全卷。
      理      由
一、本件被告經合法通知，無正當理由未於最後言詞辯論期日到場，核無民事訴訟法
    第三百八十六條各款所列情形之一，爰依原告之聲請，由其一造辯論而為判決。
二、按訴狀送達後，原告不得將原訴變更或追加他訴，但擴張或減縮應受判決事項之
    聲明者，不在此限。民事訴訟法第二百五十五條第一項第三款定有明文。本件原
    告提起刑事附帶民事訴訟，原聲明請求被告給付五十三萬六千二百六十三元整，
    及自刑事附帶民事訴訟起訴狀繕本送達翌日起至清償日止按年息百分之五計算之
    利息。嗣原告於本院審理中，減縮其聲明為請求被告給付二十二萬元整，不再請
    求利息，依民事訴訟法第四百六十三條準用上開規定，應予准許，合先敘明。
三、原告起訴主張：被告自民國（下同）八十年三月一日起至九十一年三月間止，在
    原告公司東勢展業通訊處擔任收展員，負責收費、各種保險金給付申請及款項轉
    交、保單質押貸款之申請、利息之收取及償還款解繳公司等業務，於其任職期間
    之九十年八月八日，在臺中縣東勢鎮○○路一一五號向客戶吳烈光收取保單借款
    及利息計五十三萬六千二百六十三元後，將其業務上所持有應繳回原告公司會計
    部門入帳之上開款項侵占入己，而未依原告公司規定於當月月底繳交予公司。被
    告就其侵占款項已清償三十一萬六千二百六十三元，惟仍有二十二萬元未清償，
    爰本於侵權行為之法律關係，請求被告如數給付，並陳明願供擔保請准宣告假執
    行等語，被告則以本件純屬借貸關係，是客戶私下要借給被告的云云置辯。
四、原告主張被告自八十年三月一日起至九十一年三月間止，在原告公司擔任收展員
    及有為公司收取款項之業務，於九十年八月八日，在臺中縣東勢鎮○○路一一五
    號向客戶吳烈光收款五十三萬六千二百六十三元，未繳交予公司等情，業據提出
    被告具名之收據（見刑事偵查卷第十五頁）及保戶吳烈光之聲明書（見刑事偵查
    卷第十六頁）為證，並為被告所不爭執，堪信為真實。被告雖否認有何業務侵占
    之犯行，辯稱該筆款項係客戶吳烈光私下貸與之借款云云。惟查：
（一）證人吳烈光於刑案偵查中證稱其有向原告公司以保險單借款，連同利息共還款
      五十三萬六千二百六十三元，並於九十年八月八日清償完畢，係被告到其住處
      收款，被告尚有開立收據供其收執等語（見刑事偵查卷第廿五頁背面、第廿六
      頁），復於刑案一審審理中證稱：被告有先通知要來收保費及貸款利息，伊將
      本金、利息、保費一起還清，計共五十三萬六千二百六十三元，錢交給被告，
      被告開立收據後，被告表示想要借這筆錢，伊向其表示其是收費員，錢收去開
      立收據後，錢怎麼用，與伊無關，且伊不認識被告，是因為其是收費員的關係
      才認識等語（見刑事一審卷，第卅至卅二頁）。是以證人吳烈光與被告係因保
      險收費事宜而認識，顯見二人並非舊識或親戚；況參以被告於刑案偵查中供稱
      利息其直接交給公司，其並未和證人吳烈光約定利率等語（見刑事偵查卷，第
      廿六頁背面），顯見證人吳烈光交付上開款項與被告，並未向其收取利息。衡
      諸常情，證人吳烈光與被告既非故舊親誼，當不至無端將高達五十餘萬元之金
      額貸予被告且未向被告收取利息。又被告亦自承向吳烈光借款之金額為五十三
      萬六千二百六十三元一節，與一般借款係以整數計之情形有異，此筆數額復與
      證人吳烈光應繳交與原告公司之費用相同，顯見吳烈光確係將欲繳之款項交給
      擔任原告公司收展員之被告，而依被告所出具予證人吳烈光收執之收據記載：
      「茲收到國泰還款伍拾參萬壹仟元正連同利息伍仟貳佰陸拾參元正共伍拾參萬
      陸仟貳佰陸拾參元正」等情，其內容亦明示被告收取該筆五十三萬六千二百六
      十三元係原告公司之款項，有該收據影本一紙在卷可證（見刑事偵查卷，第十
      五頁）。證人吳烈光既已交付款項與擔任原告公司收款人員之被告，並由被告
      書立收據，顯見證人吳烈光應係為清償借款及利息而向原告公司給付五十三萬
      六千二百六十三元。
（二）被告雖於刑事案件審理中提出其與證人吳烈光對話之錄音帶及其譯文一份（見
      刑事一審卷，第十二至十五頁），以證明證人吳烈光確有同意借款云云，然查
      被告提出之錄音帶內容縱令屬實，乃係證人吳烈光未經具結之審判外陳述，不
      符合直接審理主義及言詞主義之要求，自難認有合法之證據能力，尚不得採為
      判決之基礎，況本院刑事庭於調查時就被告所提出之上開錄音帶譯文之內容，
      經提示質之證人吳烈光，其仍證稱：錢是要還原告公司貸款與利息，伊沒答應
      要借被告，事發後被告與她先生找伊幫忙，她（指被告）當時意思是希望我說
      是要借給她的，不是要還公司，但我的意思是錢要還公司，她從我這裡收錢已
      超過三個月等語（見刑事二審卷，第五三、五四頁），證人吳烈光仍堅稱上開
      之談話錄音內容，並非表示系爭款項係由伊借予被告無誤，則被告所提出之上
      開錄音帶及譯文，自難採為有利於被告之認定。
（三）另證人林鳳娥於刑案一審審理中證稱其原先不知被告向證人吳烈光借款一事，
      係事後被告向其表示遭公司陷害，吳某同意借款三個月，其表示願為被告與吳
      某溝通，並與之以行動電話聯絡，證人吳烈光在電話中並未對其表示有借款予
      被告，但吳某與被告在電話中對話時，被告有向吳某稱「吳園長你說話要憑良
      心，你答應要借我三個月」，吳某在電話中答以「我答應借妳也沒說要借這麼
      久」，因行動電話聲音很大，其有聽到云云（見刑事一審卷，第卅四頁）。惟
      證人林鳳娥自承事前並不知借款情形，係被告表示陷害等情，足徵其就證人吳
      烈光如何交款予被告一節並未親自見聞，而其在被告與證人吳烈光以電話聯絡
      時在被告旁聽聞吳某在電話中「我答應借妳也沒說要借這麼久」云云，然查證
      人林鳳娥在被告旁竟能聽聞被告與證人吳烈光在電話中之對話內容，即與常情
      有違，且「我答應借妳也沒說要借這麼久」之語意，更非肯定之用語，亦難遽
      認被告確有向證人吳烈光借用該筆五十三萬六千二百六十三元之事實。
（四）綜上，證人吳烈光迭於刑案偵審中證稱並未貸與上開款項予被告等情，另於刑
      案審理中證稱錢交給被告並由被告開立收據後，被告表示想要借這筆錢，伊向
      其表示其是收費員，錢收去開立收據後，錢怎麼用，與伊無關等語，已如前述
      ，縱令被告收款後有向證人吳烈光表示欲借用上開款項，而證人吳烈光並無明
      示拒絕，惟證人吳烈光既已交付款項與擔任原告公司收款人員之被告，並由被
      告書立收據，證人吳烈光已向原告公司清償五十三萬六千二百六十三元，而由
      被告因業務關係而持有上開款項，嗣後之該筆處理事宜係屬原告公司內部之事
      ，而與客戶無關。此外，復有被告親筆書立之切結書、吳烈光所立之聲明書、
      原告公司利息收據各一份（均為影本）附卷可稽（見刑事偵查卷，第十四、十
      六、卅二頁），本案事證明確，被告業務侵占犯行堪以認定。
五、被告因上開業務侵占罪行，經臺灣臺中地方法院檢察署檢察官提起公訴，臺灣臺
    中地方法院刑事庭以九十一年度易字第二八九一號判決判處有期徒刑七月；被告
    不服該刑事判決提起上訴後，業經本院刑事庭以九十二年度上易字第四三四號判
    決上訴駁回，併宣告緩刑三年，已確定在案，為兩造所不爭執，並經本院調取臺
    灣臺中地方法院檢察署九十一年度偵字第一九七四五號、臺灣臺中地方法院九十
    一年度易字第二八九一號、本院九十二年度上易字第四三四號刑事卷宗核閱無訛
    。
六、被告另辯稱原告公司有投保員工誠實保險，原告因本事件已領取誠實保險理賠金
    ，又向被告請求損害賠償，反而有不當得利云云。按保險制度，旨在保護被保險
    人，非為減輕損害事故加害人之責任，保險給付請求權之發生，係以定有支付保
    險費之保險契約為基礎，與因侵權行為所生之損害賠償請求權，並非出於同一原
    因，後者之損害賠償請求權，不因受領前者之保險給付而喪失，兩者除有保險法
    第五十三條關於代位行使之關係外，不生損益相抵問題（參照最高法院六十八年
    台上字第四二號判例）。查本件原告係主張被告業務侵占犯行之侵權行為損害賠
    償請求權，雖原告另與國泰產險訂有員工誠實保證保險契約，並因本件被告業務
    侵占犯行所發生之保險事故，亦取得保險給付請求權，惟二者既非出於同一原因
    ，依上開判例所示，本件原告之侵權行為損害賠償請求權並不因受領保險給付而
    喪失，況原告公司就本案尚未向國泰產險提出保險給付申請，亦據提出無賠款證
    明（見本院卷第四九頁），且被告於本院亦稱沒有證據可以證明原告已經領到誠
    實保險金等語（見本院卷第卅七頁），是被告上開置辯，亦不足採。
七、按因故意或過失，不法侵害他人之權利者，負損害賠償責任；負損害賠償責任者
    ，除法律另有規定或契約另有訂定外，應回復他方損害發生前之原狀。民法第一
    百八十四條第一項前段、同法第二百十三條第一項分別定有明文。本件被告侵占
    原告公司之保單貸款清償款及保單貸款利息共五十三萬六千二百六十三元，嗣已
    清償其中三十一萬六千二百六十三元，尚有二十二萬元未清償，其侵占行為造成
    原告財產權受損害，原告依侵權行為之法律關係，請求被告負損害賠償責任，自
    屬於法有據，應予准許。爰判命被告如數給付。又原告陳明願供擔保，聲請宣告
    假執行，惟本院判決原告勝訴之金額未逾一百五十萬元，依法不得上訴第三審法
    院，一經本院判決即告確定，已具執行力，自無宣告假執行之必要，則原告所為
    假執行之聲請部分，為無理由，應予駁回。
八、二造其餘攻擊防禦方法，經審酌後，核與判決結果不生影響，爰不一一贅述，併
    此敘明。
據上論結，本件原告之訴為有理由，依民事訴訟法第四百六十三條、第三百八十五條
第一項前段、第七十八條，判決如主文。
中      華      民      國    九十二    年      七      月    二十九    日
~B1民事第二庭審判長法  官  童有德
~B2                法  官  黃永泉
~B3                法  官  蔡秉宸
右為正本係照原本作成。
不得上訴。
~B                書記官  蕭玉真
中      華      民      國    九十二    年      七      月     三十     日
                                                                        Ｈ


司法院資訊處製作；財團法人民間司法改革基金會備份。
